【裁判字號】    98,重訴,573
【裁判日期】    991230
【裁判案由】    給付報酬
【裁判全文】
臺灣臺中地方法院民事判決  98年度重訴字第573號
原      告
即反訴被告  衛展資訊股份有限公司
法定代理人  張欽祥
訴訟代理人  陳峰富律師
            張簡勵如律師
            黃博駿律師
被      告
即反訴原告  台灣自來水股份有限公司
法定代理人  黃敏恭
訴訟代理人  黃仕勳律師
上列當事人間請求給付報酬等事件，本院於民國99年12月16日言
詞辯論終結，判決如下：
    主  文
原告之訴及其假執行之聲請均駁回。
本訴訴訟費用由原告負擔。
反訴被告應給付反訴原告新台幣柒佰柒拾壹萬陸仟伍佰玖拾元，
及自民國九十八年六月十一日起至清償日止，按年息百分之五計
算之利息。
反訴原告其餘之訴駁回。
反訴訴訟費用由反訴被告負擔百分之六十七，餘由反訴原告負擔
。
本判決反訴原告勝訴部分，於反訴原告以新台幣貳佰伍拾柒萬貳
仟元供擔保後，得假執行；但反訴被告如以新台幣柒佰柒拾壹萬
陸仟伍佰玖拾元為反訴原告預供擔保，得免為假執行。
反訴原告其餘假執行之聲請駁回。
    事  實  及  理  由
甲、程序部分：
一、按被告於言詞辯論終結前，得在本訴繫屬之法院，就非專屬
    他法院管轄，且與本訴之標的及其防禦方法相牽連，並得行
    同種訴訟程序之事件，對於原告及就訴訟標的必須合一確定
    之人提起反訴，民事訴訟法第259條、第260條第1項、第2項
    定有明文。本件被告即反訴原告於民國99年2月22日具狀提
    起反訴，就原告請求給付報酬之同一契約，主張解除契約，
    並請求原告即反訴被告應返還價金、給付違約金共計新台幣
    （下同）1,149萬2,389元，核其內容與原告本訴請求被告給
    付報酬之訴訟標的及其防禦方法具有牽連關係，故反訴原告
    提起反訴，應予准許。
二、次按法定代理人代理權消滅者，其訴訟程序在有法定代理人
    承受其訴訟以前當然停止；前開規定，於有訴訟代理人時不
    適用之；聲明承受訴訟，應提書狀於受訴法院，民事訴訟法
    第170條、第173條、第176條分別定有明文。本件起訴時，
    被告即反訴原告之法定代理人原為陳福田，嗣於訴訟進行中
    已變更為黃敏恭，此有被告提出之99年3月9日經濟部經人字
    第09900536200號函影本在卷可稽，並經黃敏恭於99年4月13
    日以書狀聲明承受訴訟，合先敘明。
乙、實體部分：
壹、本訴部分：
一、原告部分：
  (一)訴之聲明：
    1.被告應給付原告1,131萬7,665元，及自起訴狀繕本送達翌
      日起至清償日止，按年息5%計算之利息。
    2.訴訟費用由被告負擔。
    3.原告願供擔保請准宣告假執行。
  (二)原告主張略以：
    1.原告公司名稱原為「衛道科技股份有限公司」，參加被告
      台灣自來水股份有限公司之「會計管理資訊系統改版委外
      資訊服務案一式」資訊工程建置案（下稱系爭採購案），
      經被告審查投標資格、服務建議書評選為優勝廠商後進入
      議價程序而得標，兩造於97年4月3日簽立「勞物採購契約
      條款（下稱系爭契約）」，包含軟硬體二部分，合約金額
      共計3,917萬9,700元（含營業稅）。
    2.依系爭採購案之建議書徵求須知（下稱RFP）第5頁第(二)點
      規定，硬體部分應於98年4月30日完成交貨及安裝建置，
      原告於前開期限98年4月30日前即已完成交貨並報請驗收
      。經被告排定於98年7月20日進行第一次驗收，該次驗收
      結果尚有數驗收項目與契約規範不符合，經主驗人員當場
      徵詢廠商意見，限期於98年8月20日前完成改善。依據系
      爭契約第11條第5項、第6項約定：「廠商履約結果經機關
      初驗或驗收有瑕疵者，機關得要求廠商於＿日內（機關未
      提列者，由主驗人定之）改善、拆除、重作、退貨或換貨
      （以下簡稱改正）。逾期未改正者依交貨逾期之規定計算
      逾期違約金。…」、「廠商不於前款期限內改正、拒絕改
      正或其瑕疵不能改正，或改正次數逾二次仍未能改正者，
      機關得採行下列措施之一：…」，故履約廠商已於履約期
      限內完成契約工作項目，縱然第一次驗收未通過，仍有二
      次改正後請求複驗的機會，並無逾越履約期限之疑義。本
      案原告廠商已於期限98年8月20日前完成改正並通知被告
      進行複驗，履約時程上合於契約之規定要無遲延之責任。
    3.原告於期限內改善完畢後，被告排定於98年9月7日進行複
      驗，複驗結果為「經審查結果，伺服主機一（資料庫伺服
      器）有一項未完成改善，伺服主機二（報表伺服器）有一
      項未完成改善，整體驗收結果與契約規範不符合，經主驗
      人員限期於98年9月30日前完成改善。」是本件係雙方對
      於驗收是否合格之爭議，僅限於是否6顆硬碟皆為「內建
      式」而符合契約之規範，至於其餘部分之給付業經被告認
      定符合契約規範，雙方並無爭議。詳言之，被告主張依據
      契約規定，原告所提供之伺服器必須含有6顆內建容量72
      GB（含）以上之硬碟機，而被告認定原告提供之伺服器主
      機規格，只有2顆硬碟安置於伺服器之內，其餘4顆硬碟置
      於主機機櫃內，非屬內建式6顆硬碟之型式。惟判斷是否
      為內建式硬碟絕非以「是否置於伺服器內」為其標準，故
      原告所提供者雖有4顆硬碟置於主機機櫃內，然而系爭伺
      服器與硬碟的連結方式，不論在學理上或實務上皆認定係
      屬內建式硬碟無疑，故本件之爭議實因被告誤以硬碟是否
      安裝於伺服器內之錯誤觀念，作為認定「內建式」之標準
      始生。實則，原告所交付之伺服器主機一（資料庫伺服器
      ）及伺服器主機二（報表伺服器）係於原廠HP公司安裝於
      主機櫃內後運來台灣，各伺服器主機均配有6顆內建73GB
      硬碟，且皆係直接與伺服器內所提供之介面相連接，而非
      透過外接式USB所連結，並堆疊安裝於主機櫃內形成一個
      整體，完全符合契約規範「硬碟機容量提供內建72GB（含
      ）以上之硬碟機6顆（含）以上」之要求。詎被告卻以硬
      碟係安裝於伺服器機殼內或外此等無關「內建」或「外接
      」且違反電腦業界常識之判斷標準加以認定，顯有重大違
      誤。
    4.再者，依據招標須知可知系爭契約乃採最有利標之開標程
      序，故原告之得標除了必須通過履約資格審查，且提供之
      服務建議書經被告公司之審查，認定完全符合招標須知之
      規範，並為所有投標廠商中最為優良者，是以原告依據服
      務建議書之型號規格履約核屬有據。又依據系爭契約第2
      條之約定：「(一)契約包括下列文件：投標文件及其變更或
      補充」。益徵原告依據列為契約文件之服務建議書所交付
      之硬體設備，符合契約之規定。本件服務建議書明載，伺
      服器之規格型號為HP rx8640，原告乃依據此規格、型號
      交付HP rx8640之硬體主機伺服器，對此被告亦無爭執。
      由此可證，原告之給付皆與契約規定相符，被告絕無拒不
      驗收之理。
    5.本件被告乃以原告所交付之伺服器非屬「內建」6顆硬碟
      之機型而認定驗收不合格。然不論依據台北電腦商業同業
      公會之設備比對證明書或HP原廠所提供之產品說明書皆認
      定原告所提供之伺服器乃係「內建式硬碟」完全符合契約
      之規範。是以，原告所給付者完全與契約、招標須知之說
      明相符，合於驗收之標準，然而被告卻以違反契約、電腦
      業界通論之解釋認定原告所給付者非屬內建硬碟，拒不驗
      收。顯然係以不正當之方法阻卻原告驗收合格請領契約價
      金，依據民法第101條之規定應視為「條件成就」，原告
      合於驗收之標準，自得依據承攬關係請求給付98年度硬體
      建置部分之價金，計1,131萬7,665元。
  (三)對被告所為抗辯之陳述：
    1.被告於99年1月13日發函終止系爭契約，其所據以解除契
      約之事由雖無理由，然業已發生民法第511條任意終止契
      約之效果，原告已無從繼續履約之可能。再者，軟體之開
      發作業必須被告善盡協力義務始有完成之可能，被告於發
      函解除契約後，立即要求原告撤離被告公司，並關閉原告
      登入軟體系統之權限，原告無從進行後續軟體之開發作業
      。
    2.依據臺灣科技大學就本件所作成之鑑定報告，認為若採取
      「是否存於機櫃內」之標準加以認定，則原告交付之硬碟
      機即屬符合「內建硬碟」之標準。實則，就該鑑定報告可
      知內建硬碟之定義存有爭議，而原告所交付之硬碟規格仍
      符合內建硬碟標準之一，豈容被告於事後才主張RFP記載
      「內建硬碟」標準為何。且被告對於內建硬碟之標準一再
      變更，原告根本無從配合，由此益徵被告機關拒不驗收實
      無理由。
    3.退步言，原告所交付之硬體設備與契約效用、性能相符，
      縱認尚與契約規格有間，被告遽然解除契約實已違反民法
      第359條之規範意旨。
    4.原告所交付之服務建議書並未記載需交付SEU-2設備，服
      務建議書內有關SEU-2設備之記載乃為原廠對於HP rx8640
      所為產品擴充之說明，並非原告之交付義務範圍，此由原
      告於服務建議書「產品規格建議」並未填具SEU-2即知。
      從被告第一、二次之驗收報告皆未將原告交付SEU-2列為
      缺失項目，益徵SEU-2確非原告之履約範圍。
二、被告部分：
  (一)答辯聲明：
    1.原告之訴及其假執行之聲請均駁回。
    2.訴訟費用由原告負擔。
    3.如受不利判決，請准供擔保免為假執行。
  (二)被告答辯略以：
    1.依系爭契約第2條所載「契約文件及效力(一)契約包括下列
      文件：1.招標文件及其變更或補充。2.投標文件及其變更
      或補充。3.決標文件及其變更或補充。4.契約本文、附件
      及變更或補充。……」，故被告公司招標文件與原告投標
      時所提出之建議書均屬於兩造契約範圍。系爭採購案招標
      公告RFP之「軟硬體需求規格表」明定，二台伺服主機均
      須提供「內建」72GB（含）以上之硬碟機6顆（含）以上
      。本件委外案招標前均事先辦理RFP公開閱覽5天，加上等
      候廠商提出異議函之時間2天，共7天期間，從未有廠商（
      包括原告在內）認為「內建硬碟6顆」之規格有何不妥。
      而原告投標建議書第一冊「廠商規劃軟硬體規格較RFP規
      定優良表」中，明列「提供內建72GB硬碟機6顆。」，且
      原告投標建議書第二冊第E-3-2頁所附HP Integrity
      rx8640 Server（以下簡稱HP rx8640）的硬體規格佐證資
      料，亦顯示HP rx8640可內建4顆硬碟，需配置SEU-2，最
      大內建硬碟始可達8顆，又原告所提出之投標建議書第二
      冊附錄第E-3-2頁並特別標示配置SEU-2之HP rx8640規格
      符合上開RFP之第五-3(1)(2)及六-3(1)(2)項規格，被告公司
      之評選委員因此審查配置SEU-2之HP rx8640 規格符合RFP
      所載須提供「內建」72GB（含）以上之硬碟機6顆（含）
      以上之規格。原告自應交付配置SEU-2之HP rx8640始符合
      契約約定。
    2.然原告於98年4月交付之2台HP rx8640伺服主機並未配置
      SEU- 2，均只於「內建硬碟插槽」安裝2顆硬碟機，其餘4
      顆係透過擴充介面外接至伺服器外的磁碟機組，與RFP規
      範「內建6顆」不符，此有被告公司98年7月20日「會計系
      統硬體設備驗收報告」可參。況HP rx8640主體之規格僅
      「4個內建硬碟機插槽」，需裝置SEU- 2之後，最大內建
      硬碟插槽才可達8顆，原告交付之伺服主機未裝置SEU-2
      ，就不可能符合RFP「內建6顆硬碟」之規範，被告自不能
      予以驗收合格之決定，甚明。
    3.電腦硬體設備為具有固定形狀的實體物品，安裝在設備主
      體內部者，即為「內建」裝置；安裝於設備主體之外者，
      即屬「外接」（external）裝置，此為資訊業與一般消費
      者所共知之標準。以系爭採購案標的來說，硬碟安裝於伺
      服器「內建硬碟插槽」者，就屬「內建硬碟」；安裝於「
      外接磁碟機組」者，就屬「外接硬碟機」。原告交付之2
      台伺服主機均只於「內建硬碟插槽」安裝2顆硬碟，其餘4
      顆係透過擴充介面接至伺服器外的磁碟機組，原告所交付
      之外接硬碟機組，其型號為HP Disk System 2120，HP
      Disk System 2120硬碟機組，在HP網站上屬於「外接」儲
      存裝置（原文：Provides low cost external storage
      for HP servers and workstations. External storage
      expandable up to 1.2TB in a 1U rack-mountable
      enclosure.），故2台伺服主機均係內建2顆硬碟，外接4
      顆硬碟。至於原告稱「…各伺服器主機…硬碟，且皆係直
      接與伺服器內所提供之介面相連接，而非透過外接式USB
      所連結，並堆疊安裝於主機櫃內形成一個整體」，似認定
      只有與USB介面連接者，才是外接裝置，此說法完全違背
      資訊業界之專業知識，一般電腦設備與外接裝置的連接方
      式，可透過PCI介面、USB介面、Parallel Port介面、
      PCMCIA、RS232介面…等等。本案外接之磁碟機，係透過
      PCI介面及連接線與伺服器主機連接，自屬外接裝置。更
      何況，HP rx8640提供之USB連接埠，也是透過PCI介面卡
      接出，同樣使用PCI介面卡插槽，怎會一個屬內接裝置，
      另一個又是外接裝置，二者顯有矛盾。
    4.原告另稱已依服務建議書之伺服器型號，交付HP rx8640
      伺服器，故符合契約之規定云云。惟依原告服務建議書所
      附佐證資料，HP rx8640係在裝置SEU-2之後，最高可達到
      內建8顆硬碟機，原告並於投標建議書第二冊附錄第E第
      E-3- 2頁特別標示符合RFP之第五-3(1)(2)及六-3(1)(2)項規
      格，被告公司因此審查含SEU-2之HP rx8640規格符合，詎
      料原告交付之HP rx8640並未裝置SEU-2，故被告判定驗收
      不合格，係合情合理。
    5.至於原告稱其所提供之伺服器硬碟，業經台北市電腦商業
      同業公會與HP公司原廠之認定乃屬內建6顆硬碟，合於系
      爭契約與招標須知之規範云云，經查HP台灣分公司係於本
      案第一次驗收不合格之後，提出產品說明書自證產品符合
      規範，惟依據HP美國總公司迄今仍於網站公開之規格文件
      ，該中文產品說明書不但與公開規格文件（版本為2009/8
      /1）相牴觸，且將中階等級的rx8640伺服器與高階等級的
      Superdom伺服器混為一談，HP台灣分公司之作為有失專業
      中立、超然之立場。而台北市電腦商業同業公會依據該有
      問題產品說明書，及被告公司RFP之規格表互為比對，二
      者豈有不合之理。惟該同業公會僅比對係根據原告提出的
      產品說明書及被告公司RFP之規格表作書面比對，而並未
      到被告公司實際檢視實體設備，不足以認定實體設備標的
      物是否合乎招標規格，故該同業公會於「設備比對證明書
      」之「注意事項」特別註明「2.本證明僅供台灣自來水股
      份有限公司…招標單位參考，硬體實際規格由招標單位自
      行驗收。」，亦即，該同業公會不為此比對證明書之證明
      力背書。
    6.系爭契約標的包含「1.軟體開發」、「2.軟體購置」及「
      3.伺服器」等三大項，今因伺服器部分，原告所交付之硬
      體伺服器主機2台HP rx8640均未配置SEU-2，不符合內建
      硬碟6顆標準，並經限期改善二次，均驗收不符；軟體開
      發部分，原告依約應於98年9月完成所有子系統程式設計
      ，然原告未能依約規定於98年9月30日前完成所有子系統
      之程式設計，並經被告於98年10月27日進行第二次催告，
      原告仍未能完成並交付軟體設計，故被告於99年1月13 日
      以台中雙十路郵局第25號存證信函通知原告，主張依系爭
      兩造契約第11條第6項第2款「(六)廠商不於前款期限內改正
      、拒絕改正或瑕疵不能改正者，…，機關得採行下列措施
      之一：…2.終止或解除契約…」及第16條第1項第5款「(一)
      廠商履約有下列情形之一者，機關得以書面通知廠商終止
      契約或解除契約之部分或全部，且不補償廠商因此所生之
      損失：……5.履約標的（每批）未照合約規定時限交貨，
      經機關二次催告交貨而仍未交貨者。」等條款解除全部契
      約，原告並於99年1月14日收到解約函，故兩造間全部契
      約已合法解除，原告於本訴中請求被告給付硬體設備費用
      ，自無理由，應予駁回。
    7.按台灣科技大學鑑定報告「三(一)(1)」即第3頁中段與「三
      (一)(4)」第4頁中後段均指出「(1)根據http://www.yourdict
      ionary.com/對internal drive（內建硬碟）之定義：…A
      hard disk drive that fits inside a drive bay in
      the computer cabinet. It derives its power from
      the main power supply.亦即，只要硬碟機是放在電腦機
      盒內硬碟機插槽（drive bay），且其電源來自電腦之主
      電源（不利用電腦機盒之外的電源），即為『內建』硬碟
      機」、「(4)http://www.wordreference.com/對external
      drive（外接硬碟）之定義為：A drive with its own
      power supply and fan mounted outside the computer
      system  enclosure and connected to computer by a
      cable.只要硬碟機擁有自身的電源，而其風扇置於電腦機
      盒之外，並藉一纜線與電腦主機連接，就是『外接』硬碟
      。」，換言之，「外接硬碟」其電源並非來自電腦之主電
      源，而係利用電腦機盒之外的電源。經鈞院於99年11月19
      日到被告公司機房勘驗，勘驗結果：「1.兩部rx 8640伺
      服器主機各含二台硬碟機，伺服器主機上方同一機櫃內另
      設置四組2120磁碟機（每組二台）。2.這四組磁碟機組所
      使用之電源為機櫃後方內之插座（如被證16相片所示），
      插座電源不是來自兩部rx 8640伺服器主機電源。」，準
      此，原告交付的磁碟機組HP Disk System 2120四組並非
      使用來自電腦之主電源，而係使用外部的電源，已符合「
      外接硬碟機」的定義。故原告於98年4月交付之2台HP
      rx8640伺服主機每台均只於「內建硬碟插槽」安裝2顆硬
      碟機，其餘4顆係外接至伺服器外的兩組System 2120磁碟
      機組，與RFP規範「內建6顆」不符，被告自不能予以驗收
      合格，甚明。
    8.被告公司招標公告RFP會要求2台伺服主機均須「提供『內
      建』72GB(含)以上之硬碟機6顆(含)以上。」，係因2台伺
      服主機均規劃切割成3個獨立系統（分別作為AP-server、
      DB-server及Report-server），每個系統必須具備各自獨
      立的作業系統，該3個作業系統分別安裝於伺服器內部的
      不同硬碟，同時各個硬碟均作mirror保護之規劃，為配合
      該需求，RFP才會為如此規定。今原告交付2台rx8640均未
      配置SEU-2，僅內建兩硬碟，另外4個是外接硬碟，不符合
      RFP內建硬碟6顆標準，自已違反契約目的，也難謂效用相
      符。又系爭契約硬體設備是配合軟體系統使用，今原告軟
      體應用系統違約未交付，硬體設備就毫無用武之地，故軟
      體部分、硬體部分需一併處理，不可分割對待。由上述，
      可知原告主張硬體部分不應解除契約，應減少價金云云，
      實不足採。
三、兩造經本院試行整理並簡化本訴爭點，結果如下：
  (一)兩造不爭執事項：
    1.兩造於97年4月3日簽訂系爭契約，合約總金額3,917萬9,
      700元（含營業稅）。
    2.被告招標公告之RFP中「軟硬體需求規格表」記載：「五
      、資料庫伺服器…3.硬碟機容量(1)提供內建72GB（含）以
      上之硬碟機6顆（含）以上。」、「六、報表伺服器…3.
      硬碟機容量(1)提供內建72GB（含）以上之硬碟機6顆（含
      ）以上。」。
    3.原告投標時提供之伺服器主機規格顯示，HP rx8640可內
      建4顆硬碟，若配備SEU-2後，最大內建硬碟可達8顆。
    4.原告交付之HP rx8640並未配備SEU-2，係於「內建硬碟插
      槽」安裝2顆硬碟機，其餘4顆硬碟機係透過PCI擴充介面
      及連接線與伺服器主機連接。
    5.原告於98年4月30日前即已報請被告驗收，被告認為原告
      交付之伺服器主機未配置SEU-2，與RFP規範要求內建6顆
      硬碟機之規格不符，而拒絕支付98年度之硬體購置費1,13
      1萬7,665元。
  (二)本件爭執事項(要點)在於：
    1.原告所交付之2台伺服器主機究均屬內建6顆硬碟機，或其
      中4顆硬碟機屬外接？原告依據系爭契約是否有義務交付
      配備SEU-2之伺服器主機？
    2.原告依據系爭契約及民法第101條之規定，請求被告給付
      98年度之硬體購置費1,131萬7,665元及自起訴狀繕本送達
      翌日起至清償日止，按年息5％計算之利息，是否有理由
      ？
四、本院之判斷：
  (一)查兩造於97年4月3日簽訂系爭契約，合約總金額3,917萬9,7
    00元（含營業稅），被告招標公告之RFP中「軟硬體需求規
    格表」記載：「五、資料庫伺服器…3.硬碟機容量(1)提供內
    建72GB（含）以上之硬碟機6顆（含）以上。」、「六、報
    表伺服器…3.硬碟機容量(1)提供內建72GB（含）以上之硬碟
    機6顆（含）以上。」原告投標時提供之伺服器主機規格顯
    示，HP rx8640可內建4顆硬碟，若配備SEU-2後，最大內建
    硬碟可達8顆，而原告交付之2台HP rx8640並未配備SEU-2，
    係於「內建硬碟插槽」安裝2顆硬碟機，其餘4顆硬碟機係透
    過PCI擴充介面及連接線與伺服主機連接等情，為兩造所不
    爭執，且有系爭契約附卷為證，堪信為真實。
  (二)原告所交付之2台伺服器主機並不符合系爭契約所約定之「
    內建6顆硬碟機」規格，依據系爭契約原告有義務交付配備
    SEU-2之伺服器主機：
    1.依照兩造所簽訂之系爭契約，有關原告所交付之2台HP
      rx8640伺服器在未裝置SEU-2之情況下，是否符合內建6個
      硬碟機之規格？經本院送請臺灣科技大學鑑定結果，認為
      「首先要釐清『內建』硬碟機之意義，才能回答此問題。
      第一個可能的意義是internal hard disk drive的翻譯，
      從網路至少有5處可直接或間接查到其意義，如下：(1)根
      據http://www.yourdictionary.com/對internal drive
      之定義：A disk, tape or optical drive that fits
      inside adrive bay in the computer cabinet. It
      derives its power from the main power supply.
      Except forhighly specialized applications, all
      computers come with internal hard disk drives. In
      addition, most desktop and laptop computers
      contain aninternal CD-ROM or DVD drive.另對
      external drive之定義：Typically refers to a stand-
      alone magnetic disk or optical disc drive that is
      housed in itsown case and plugs into the computer
      via a USB cable. Compact external drives, which
      are designed for transportability, derive their
      power directly from the USB port. For stationary
      use,larger external drives plug into a wall outlet.
      因此，internal hard disk drive的意義為：A hard
      disk drive that fits inside a drive bay in the
      computer cabinet. It derives its power from the
      main power supply.亦即，只要硬碟機是放在電腦機盒（
      或機櫃）之內的適當隔間，且其電源來自電腦之主要電源
      （不利用電腦機盒之外的電源），即為『內建』硬碟機。
      (2)根據http://www.techterms.com/對internal hard
      drive之定義：An internal hard drive is a hard
      drive that resides inside the computer. Most
      computers come with a single internal hard drive,
      whichincludes the operating system and
      pre-installed applications. While laptop computers
      only have room for one internal hard drive, some
      desktop computers have multiple hard drive bays,
      which allows for multiple internal hard drives.
      Internal hard drives have two main connections –
      one for data and another for power. The data port
      may have an ATA or a SATA interface. This
      interface connects to the computer's hard drive
      controller, which enables the drive to communicate
      with the motherboard. The power connector attaches
      to an electrical cable, which provides power from
      the computer's main power supply.基本上，內建硬碟
      機的意義與前面http://www.yourdictionary.com/ 網站
      所述相同， 但增加了敘述內建硬碟機為了與電腦的
      motherboard互傳資料，會與電腦的hard drive
      controller相連接。(3)http://www.webopedia.com/TERM/
      d/disk_drive.html在disk drive的定義內提及：Disk
      drives can be either internal (housed within the
      computer) or external (housed in a separate box
      that connects to the computer).亦即，內建硬碟機是
      在電腦機盒內的硬碟機。(4)http://www.wordreference.
      com/對internal drive的定義為：A drive mounted
      inside of a computer.對external drive 之定義為：
      A drive with its own power supply and fan mounted
      outside the computer system enclosure and connected
      to the computer by a cable.因此，只要硬碟機是放在
      電腦機盒(或機櫃)之內，且其電源或風扇並非置於電腦系
      統機盒之外，即為內建硬碟機。(5)此外，http://www.th
      efreedictionary.com 對internal drive 與external
      drive 的定義與前處http://www.wordreference.com/網
      站所述完全相同。因此，若『內建』硬碟機是internal
      hard disk drive的翻譯，系爭伺服器只有內建4個硬碟機
      。可是，如果『內建』寬鬆解讀成『在機櫃內安置有』，
      則符合內建6個硬碟機之規格。未裝置SEU-2的系爭伺服器
      只有4個內建硬碟機插槽。較嚴謹的看法是其規格不符合
      兩造所簽訂之勞物採購契約條款；較寬鬆的話就符合。」
      ，有鑑定報告書附卷可稽。
    2.而經本院於99年11月19日會同兩造勘驗原告所交付之2台
      HP rx8640伺服器主機，均係於「內建硬碟插槽」安裝2顆
      硬碟機，其餘4顆硬碟機則安裝於伺服器主機上方之同一
      機櫃內，透過PCI擴充介面及連接線與伺服器主機連接，
      惟該4顆硬碟機所使用之電源並非來自伺服器主機之電源
      ，而係使用機櫃後方另行安裝之延長線插座，亦即該4顆
      硬碟機係使用外部加裝之電源，此有本院勘驗筆錄及現場
      照片附卷可佐。
    3.綜合上述臺灣科技大學之鑑定報告及本院之勘驗結果，本
      院認為系爭契約硬體項目中之2台伺服器主機均須「提供
      『內建』72GB(含)以上之硬碟機6顆(含)以上。」為系爭
      採購案RFP附錄二「台灣省自來水公司會計管理資訊系統
      軟硬體需求規格表」所明定，自應採取較嚴謹之標準。而
      原告所交付之2台伺服器為HP rx8640伺服器，該系列伺服
      器在裝置SEU-2後，最高可達到內建8顆SCSI硬碟機，若未
      加裝SEU-2則僅能內建4顆硬碟機，此由原告服務建議書所
      檢附之HP rx8640伺服器型錄資料及HP官方網站中均可證
      之。今原告所交付產品雖為HP rx8640，但並未裝置SEU-2
      ，且僅於「內建硬碟插槽」安裝2顆硬碟機，其餘4顆硬碟
      機則安裝於伺服器主機上方，透過PCI擴充介面及連接線
      與伺服器主機連接，惟該4顆硬碟機所使用之電源並不是
      來自伺服器主機之電源，而係使用機櫃後方另行安裝之延
      長線插座，已如前述。故本院認為原告所交付之2台伺服
      器主機並不符合系爭契約所約定之「內建6顆硬碟機」規
      格。
    4.系爭契約第2條載明：「契約文件及效力(一)契約包括下列
      文件：1.招標文件及其變更或補充。2.投標文件及其變更
      或補充。3.決標文件及其變更或補充。4.契約本文、附件
      及變更或補充。……」，故被告公司招標文件與原告投標
      時所提出之建議書均屬於兩造契約範圍。而系爭採購案招
      標公告RFP之「軟硬體需求規格表」明定，二台伺服主機
      均須提供「內建」72GB（含）以上之硬碟機6顆（含）以
      上。又原告之投標建議書第二冊附錄E第E-3-2頁，特別標
      示配置SEU-2之HP rx8640規格符合上開RFP之第五-3(1)(2)
      及六-3(1)(2)項規格，被告因此審查配置SEU-2之HP rx8640
      規格符合RFP所載須提供「內建」72GB（含）以上之硬碟
      機6顆（含）以上之規格，故本院認為原告應交付配置SEU
      -2之HP rx8640伺服器主機始符合系爭契約之約定。臺灣
      科技大學之鑑定報告亦認為原告有義務交付裝置SEU-2 之
      伺服器（詳鑑定報告書第5頁）。
    5.原告雖主張：依據臺灣科技大學就本件所作成之鑑定報告
      ，認為若採取「是否存於機櫃內」之標準加以認定，則原
      告交付之硬碟機即屬符合「內建硬碟」之標準云云。惟查
      ，若謂加裝之硬碟機與伺服器主機只要在同一機櫃內，即
      屬內建硬碟機，則廠商只要將機櫃外殼擴大至足以容納外
      加之硬碟機，則幾無所謂外接硬碟機可言，故本院認為以
      硬碟機是否安裝於機櫃內作為區別內建或外接之標準，並
      不適當。況臺灣科技大學鑑定報告並不僅以硬碟機是否存
      放於機櫃內，作為內建與否之判斷標準，同時要求其電源
      係來自電腦之主要電源。而原告所加裝之4顆硬碟機，其
      使用之電源並非來自伺服器主機之電源，係另行安裝之延
      長線插座，業如前述。故原告主張其已依據RFP交付HP rx
      8640伺服器，符合系爭契約之規定，並不足採。
  (三)系爭契約業經被告合法解除：
    1.系爭契約第11條第6項第2款約定：「(六)廠商不於前款期限
      內改正、拒絕改正或瑕疵不能改正者，…，機關得採行下
      列措施之一：…2.終止或解除契約…」，又第16條第1項
      第5款約定「(一)廠商履約有下列情形之一者，機關得以書
      面通知廠商終止契約或解除契約之部分或全部，且不補償
      廠商因此所生之損失：……5.履約標的（每批）未照合約
      規定時限交貨，經機關二次催告交貨而仍未交貨者」。
    2.系爭契約標的包含「1.軟體開發」、「2.軟體購置」及「
      3.硬體（伺服器等）」等三大項，其中硬體部分因原告所
      交付之2台伺服器主機HP rx8640均未配置SEU-2，且不符
      合內建硬碟6顆之標準，先後於98年7月20日、98年9月7日
      、98年12月3日經被告驗收不合格，並經限期改正而拒絕
      改正；至於軟體部分，原告依約應於98年9月30日前完成
      所有子系統程式設計，然原告未能依約規定於98年9月30
      日前完成所有子系統之程式設計，並經被告於98年10月27
      日進行第二次催告，原告仍未能完成軟體設計（詳後敘：
      貳、反訴部分）。故被告於99年1月13日以台中雙十路郵
      局第25號存證信函通知原告，主張依系爭契約第11條第6
      項第2款及第16條第1項第5款解除系爭契約，洵屬有據。
      又該存證信函業經原告於99年1月14日收受，有掛號郵件
      收件回執存卷為證，是系爭契約已於99年1月14日經被告
      合法解除。
    3.原告雖主張：原告所交付之硬體設備與契約效用、性能相
      符，縱認尚與契約規格有間，被告遽然解除契約實已違反
      民法第359條之規範意旨云云。惟查，系爭契約性質上屬
      承攬契約，原告亦係依據承攬關係請求被告給付報酬，故
      本件應無適用民法第359條有關買賣瑕疵擔保之規定。而
      且，系爭契約之硬體設備必須配合軟體系統使用，本件原
      告軟體應用系統亦違約未交付，硬體設備將無法使用，故
      原告主張被告僅能請求減少價金云云，自非可採。
  (四)綜上所述，系爭契約業經被告合法解除，則原告依據系爭契
    約及民法第101條之規定，請求被告給付98年度之硬體購置
    費1,131萬7,665元及自起訴狀繕本送達翌日起至清償日止，
    按年息5％計算之利息，即屬無理由，應予駁回；其假執行
    之聲請，亦因而失所附麗，併駁回之。
貳、反訴部分：
一、反訴原告部分：
  (一)訴之聲明：
    1.反訴被告應給付反訴原告1,149萬2,389元，及其中771萬
      6,590元自98年6月11日起，其餘377萬5,799元自反訴起訴
      狀繕本送達翌日起自清償日止，按年息5%計算之利息。
    2.反訴訴訟費用由反訴被告負擔。
    3.反訴原告願供擔保請准宣告假執行。
  (二)反訴原告主張略以：
    1.反訴被告交付之HP rx8640並未裝置SEU-2，故反訴原告判
      定驗收不合格，已如前述，且反訴原告於99年 1月13日以
      台中雙十路郵局第25號存證信函通知反訴被告，主張依兩
      造契約條款第11條第6項第2款及第16條第1項第5款約定解
      除系爭契約，是反訴被告前於98年 6月11日向反訴原告支
      領之軟體經費771萬6,590元，自應返還予反訴原告，並自
      受領時即98年6月11日起至清償日止，按年息百分之五計
      算之利息。
    2.再者，依系爭契約第13條第1、2款規定「(一)逾期違約金，
      以日為單位，如廠商未依照契約規定限期履約，應按逾期
      日數，每日依契約價金（含稅）總額千分之一計算違約金
      」、「(二)採部分驗收者，得就該部分之金額計算逾期違約
      金。」，準此：
      硬體（2台伺服器）部分：反訴原告於98年7月20日就2
        台伺服器進行第一次驗收，驗收不合格，限期反訴被告
        於98年8月20日前完成改正，惟反訴被告屆期未改正，
        故自98年8月21日起自契約解除日99年1月14日止，計
        146日，逾期違約金計算式為11,317,665（硬體價款）
        ×1／1,000×146＝1,652,379元。
      軟體（開發）部分：反訴被告本應於98年9月底前完成
        應用系統程式設計，但至今未完成，故自98年10月1日
        起至99年1月14日止，計106日，逾期違約金計算式為
        20,032,268（軟體開發費用）×1／1,000×106＝2,123
        ,420元。
      硬體、軟體開發逾期違約金合計：377萬5,799元，故反
        訴原告反訴請求衛展公司給付逾期違約金377萬5,799元
        。
  (三)對反訴被告所為抗辯之陳述：
    1.反訴被告就軟體系統部分於規定之交付日期應交付者大都
      未交付，很顯然已違約。
      依系爭契約第2條關於契約文件及效力之約定，契約包
        括下列文件：1.招標文件及其變更或補充。2.投標文件
        及其變更或補充。3.決標文件及其變更或補充。4.契約
        本文、附件及變更或補充。……」，故反訴被告於投標
        時所提出之建議書屬於兩造契約範圍內，合先敘明。
      就系爭契約軟體系統部分之履約時程可見反訴被告投標
        時所提出建議書第6、7、8頁，其中「四、專案時程」
        載明交付文件產品時程如下：
        ┌───────┬───────────┬───────┐
        │工作項目      │交付文件產品項目      │交付日期      │
        ├───────┼───────────┼───────┤
        │專案管理      │專案管理（含軟體發    │97年03月31日  │
        │              │展）計畫書            │              │
        ├───────┼───────────┼───────┤
        │軟體需求分析  │系統需求規格          │97年08月31日  │
        ├───────┼───────────┼───────┤
        │軟體設計      │系統設計規格（含雛型  │              │
        │              │展示及資訊安全規劃書）│97年12月31日  │
        ├───────┼───────────┼───────┤
        │軟體整合與測試│系統測試計畫          │98年09月30日  │
        ├───────┼───────────┼───────┤
        │教育訓練      │教育訓練計畫          │98年10月31日  │
        ├───────┼───────────┼───────┤
        │軟體測試報告  │系統測試報告          │98年11月30日  │
        ├───────┼───────────┼───────┤
        │軟體開發完成  │1.系統使用手冊        │98年12月31日  │
        │              │2.系統維護手冊        │              │
        │              │3.最新版系統設計規格  │              │
        │              │4.開發工具            │              │
        │              │5.資料庫軟體相關書籍  │              │
        ├───────┼───────────┼───────┤
        │並行作業結束  │交付前項1～3項最新光碟│99年12月31日  │
        ├───────┼───────────┼───────┤
        │保固期滿      │交付前項1～3項最新光碟│100年12月31日 │
        └───────┴───────────┴───────┘
      但反訴被告並未於98年9月30日完成應用系統之程式設
        計，且依上述規定之交付日期應交付者大都未交付，反
        訴被告顯然已違約，相關執行狀況如附表所示（各項目
        第二、三…個交貨日期、驗收日期，為反訴被告改善後
        重新交付、驗收日期）。
    2.反訴被告就軟體部分無法依約履行之原因如下：
      反訴被告低估本案複雜度，且實際投入人力嚴重不足：
        (1)反訴原告自訂約後，即告知反訴被告本案之複雜度，
          且時程相當緊迫。自訪談開始，反訴被告參與訪談人
          員即因會計系統開發經驗不足，且不了解反訴原告會
          計業務，致訪談紀錄錯誤不斷，需經參與訪談同仁一
          再解釋相關業務流程，甚至大幅修正反訴被告之錯誤
          ，故參與訪談同仁抱怨不斷。
        (2)本案系統分析（SA）及系統設計（SD）由反訴被告之
          協力廠商環域科技公司負責，反訴被告則負責應用系
          統程式設計，主要訪談人員僅4人，包括環域公司總
          經理、2位系統分析師及1位助理分析師，反訴被告完
          全未派遣任何人參與討論（僅專案經理在場，但從未
          參與分析）。反訴原告屢次要求反訴被告能派駐人員
          於本機關，配合即時修改訪談紀錄，並慎重考量增加
          人力投入本專案，俾免造成進度落後，惟未見反訴被
          告提出具體改善措施，乃於第一次需求規格書審查會
          時正式納入審查紀錄，此有反訴原告97年10月23日台
          水會字第0970035946號函可證。
       環域公司2位主要系統分析師離職，且系統分析及設計
         品質不佳：
         (1)反訴被告因專案人力不足，各階段應交付之文件均
           於最後期限匆促交付，且分析及設計品質不盡理想
           ，交付文件品質差，以致於97年9月30日交付之需求
           規格書歷經3次審查，始於97年12月5日通過。而應
           於97年12月31日止交付之設計規格書，又因環域公
           司主要系統分析師何珮琳於97年11月訪談期間離職
           ，而系統設計規格書及雛型畫面設計錯誤之處甚多
           ，致審查期間原告仍須安排訪談，有反訴原告98年2
           月5日台水會字第0980004103號函、98年3月5日台水
           會字第0980007728號函可稽，以修正大量的錯誤，
           乃至須歷經四次審查作業（前三次審查會議，最後
           一次書面審查），方於98年06月01日通過，詳見反
           訴原告98年6月4日台水會字第0980018749號函。又
           環域公司另位主要系統分析師陳詩雅於98年中離職
           ，致程式設計階段由反訴被告自行負責時，二家公
           司交接不順，反訴被告乃一再重複詢問反訴原告相
           關業務問題，以致程式設計規格書開立作業之進度
           嚴重落後，應用系統程式設計逾期數月仍未交貨。
         (2)因系統分析及設計品質不佳，每次新修正版本的系
           統設計規格書，常未能全部改正，甚至屢屢產生新
           的錯誤，以致系統規格書歷經4次審查作業才通過，
           反訴被告不思檢討改進，反而倒果為因，將程式設
           計進度落後歸咎於多次審查作業。此由反訴被告97
           年12月31日交付的「系統設計規格書」（SD1.0 版
           ），當時設計的資料表（Table）僅161個，與最後
           定案之SD5.0版本所列212個資料表，差異比例達32%
           （51個），且供水系統成本及系統管理二個子系統
           之資料表，完全未設計。可見當時交付的SD1.0版，
           實際上並未真正完成系統設計，遑論品質不佳、內
           容錯誤百出，且因無「系統畫面及資料表(table)
           之對照表」及資料缺漏，導致反訴原告不易進行審
           查，故於98年1月20日以電子郵件通知反訴被告，反
           訴被告並回覆依照反訴原告要求之格式補充相關資
           料，以利審查作業，惟反訴被告於第1次審查會議前
           仍未提供，最後遲至98年3月方始交付。
      反訴被告逾期未完成應用系統軟體交貨：
        系爭契約規定反訴被告應於98年9月30日完成應用系統
        之程式設計，惟至98年11月26日全部9個子系統中只完
        成4個子系統之單元測試，僅達總功能數之16.4%，甚至
        截至99年1月6日為止，工程會計子系統（功能數佔108
        個）完成單元測試之數量仍為０。
      反訴被告要求程式設計延期交貨之理由正當性不足：
        (1)系統設計多次審查非可歸責於反訴原告：反訴被告以
          98年9月30日衛展字第0980000376號函以本案經多次
          審查為由，第二次要求展延所有子系統之程式設計及
          系統測試計畫交付日期。反訴原告並以98年10月15日
          台水會字第0980035060號函說明不同意其請求在案。
        (2)反訴被告以變更外部系統資訊交換方式為由，要求增
          加3.75個月之工期，並無理由：
          A.因環域公司第二位主要系統分析師於訪談期間離職
            ，故反訴被告自行接手後續相關事宜，等同重新辦
            理訪談作業，故雙方認知產生誤差，必須做部分細
            部修改，實在所難免。
          B.本案經與外部系統訪談後，部分應用系統因其本身
            的需求採其他交換方式，即可達到資料交換之目的
            ，因與契約規定未符，反訴被告唯恐損及其履約權
            益，因此兩造於98年9月17日取得共識，合意辦理
            契約變更，當日反訴被告李總經理、專案經理及工
            程師均在場，並依其資訊專業判斷部分外部系統資
            料交換方式變更對程式設計無大影響，進而作成會
            議結論「(六)原合約規定與其他應用系統間，透過
            web service之服務導向架構（SOA），經與外部系
            統訪談後，部分應用系統因其本身的需求採其他交
            換方式，如中介表格及檔案方式，即可達到資料交
            換之目的，故不影響時程及價金。…」之承諾列入
            第18次專案會議紀錄中。惟反訴被告事後竟因程式
            設計進度嚴重落後，遂以外部系統資訊交換方式之
            變更，要求額外增加3.75個月工期，有違雙方之協
            議及信賴關係。
        (3)反訴被告以新增「總分支會計子系統」及「工程會計
          子系統部分」產生報表檔查詢及列印功能，增加3.31
          個月工期，並不足採：
          A.本案「總分支會計子系統」、「工程會計子系統」
            須產生報表檔供查詢及列印之功能，並可匯出
            EXCEL及PDF檔，均為訪談期間所提出，並非新增之
            需求。反訴被告所謂第19次專案會議才提出並非事
            實，該次會議僅重申有相關功能需求，此由結論「
            (三)台水再次強調已於數次訪談過程中提出總分支及
            工程會計的月報表需產生報表檔查詢功能。」既明
            載「台水再次強調已於數次訪談過程中提出」，即
            可知於反訴原告以前就已數次向反訴被告提出過了
            。
          B.且總分支及工程會計子系統均為系爭採購案RFP附
            錄一「台灣自來水公司會計管理資訊系統功能規範
            書」、「二會計管理資訊系統架構表」中所明列；
            同一附錄中「功能三、功能需求」「8.報表作業」
            之「8.3報表列印」中則載明「所有報表皆可由使
            用者自行列印，並可轉檔為EXCEL或PDF格式。」反
            訴原告並於系統訪談期間多次告知環域公司及反訴
            被告，「總分支會計」及「工程會計」二個子系統
            須產生報表檔供查詢及列印，並可匯出成EXCEL及
            PDF檔，故此自難謂新增之需求。
        (4)反訴被告主張因反訴原告拒絕提供進行資料轉換所必
          須之WSMGR軟體，並遲延交付資料檔案，嚴重影響反
          訴被告履約進度之說法，與事實不符：
          A.本案為全新系統之開發，資料轉檔作業與本案程式
            設計完全無關：
            本案為全新系統之開發，並非舊系統功能之增修，
            程式設計與舊系統完全無關，反訴被告於99年6月7
            日反訴答辯狀「貳三(三)」明載「…本案有關資料轉
            換作業之資料下載階段，僅係取得本案必須轉換之
            資料，完全不涉及軟體開發…」，故反訴被告於98
            年7月23日以舊系統資料匯出作業直接關係程式分
            析及設計等理由，要求辦理工期展延，說辭前後矛
            盾，可見係因程式設計無法如期交貨，意圖歸責於
            反訴原告以免除違約之責。本案反訴原告解除契約
            係因反訴被告程式設計未完成，且硬體不符契約規
            範，並非因轉檔作業未完成，反訴被告之訴求實為
            模糊焦點。
          B.依契約規定廠商須自行負責開發過程所需之軟硬體
            設備：
            RFP第8頁載「肆、需求說明」「二、軟硬體設備需
            求（四）」規定：「廠商須自行負責開發過程所需
            之軟硬體設備，……；廠商於本公司電腦設備所安
            裝的軟體，涉及版權部分，應由廠商負責。」；說
            明三、安全需求(六)之規定：「得標廠商應自行負擔
            開發、測試所需軟硬體設備，且使用之設備環境應
            予獨立，不應共用。」，又契約並無反訴原告應協
            助提供相關技術或工具軟體之條文。亦即反訴被告
            須自行負責開發過程所需之軟硬體設備，怎有反向
            反訴原告要求交付軟體之要求。
          C.另按RFP第6頁載「參現有會計系統架構說明」「一
            預算會計、總分支會計、工程會計、……供水成本
            會計子系統(一)作業平台為Fujitsu Gs8500大型電腦
            主機，系統使用COBOL程式語言開發，資料為VASM
            檔案結構。」，已清楚敘明，舊系統為VASM檔案結
            構，採用COBOL程式語言開發等事宜，反訴被告投
            標時應明瞭相關技術，由反訴被告自行撰寫下載轉
            檔程式或使用其他廠商之工具軟體來解決才是。
          D.另WSMGR軟體版權並非反訴原告所有，反訴原告相
            關個人電腦使用該軟體，均須付費取得使用授權，
            基於智慧財產權尊重，反訴被告身為資訊軟體業者
            ，應當十分明白須自行依法取得使用授權，自可在
            簽訂契約後，積極洽商原廠購得授權。依契約反訴
            原告並無協助之責，更不可違法提供軟體供反訴被
            告使用，反訴被告訂約一年內未有積極之作為，反
            執意將WSMGR軟體之延後取得歸咎於反訴被告之責
            任，顯與契約有違。
          E.事實上，反訴被告最終仍依法向相關廠商購得WSMG
            R軟體使用授權，惟取得WSMGR軟體使用授權過程之
            延宕，完全因為反訴被告專案管理之缺失，倘反訴
            被告訂約日起即積極洽購，當可在97年度即可取得
            使用授權，自不會有相關之紛擾，反訴被告將作業
            不順歸咎於反訴原告實屬不當。
    3.反訴原告沒收履約保證金380萬元，此係依系爭契約第10
      條第3項第4款「(三)廠商所繳納之履約保證金及孳息不予發
      還之情形：……4.因可歸責於廠商之事由……全部終止或
      解除契約者，全部保證金。」規定為之，而反訴被告所提
      「押標金保證金暨其他擔保作業辦法」第20條規定即為系
      爭契約第10條第3項第5款規定，此條款前提要件為機關對
      廠商負有「給付價金」或「返還保證金」之債務情況存在
      ，才有適用餘地；今契約因可歸責於反訴被告公司而全部
      解除，履約保證金遭沒收，反訴原告並不負返還保證金債
      務，自無適用此規定之問題。
二、反訴被告部分：
  (一)訴之聲明：
    1.反訴原告之訴及其假執行之聲請均駁回。
    2.如受不利判決，請准供擔保免為假執行。
  (二)反訴被告答辯略以：
    1.反訴原告於反訴狀內未就反訴被告有何違反契約規定之情
      事加以說明，逕以解除契約函文主張系爭契約已解除，反
      訴被告應返還價金及給付違約金云云，洵屬無稽。再者，
      反訴原告於確認「系統設計規格書」多次變更軟體需求之
      內容，嚴重違反協力義務，依系爭契約之約定應展延履約
      之期間，不得以原訂時程認定給付遲延，遽然解除系爭契
      約。
    2.系爭契約第7條約定：「契約履約期間，有下列情形之一
      ，確非可歸責於廠商，而需展延履約期限者，廠商應於事
      故發生或消失後，儘速以書面向機關申請展延履約期限。
      …(4)因辦理契約變更或增加履約標的數量或項目」。茲就
      反訴原告變更需求、新增需求之情事詳述如下：
      反訴原告遲至98年6月4日方確認「系統設計規格書」，
        ，已影響反訴被告之履約進度。豈料，反訴原告於確認
        「系統設計規格書」後，竟又變更與新增軟體內容，以
        下詳述之：
        (1)反訴原告變更外部系統資訊交換方式，額外增加反訴
          被告3.75個月之工期：依據RFP之規定與「系統設計
          規格書」之記載，「外部系統資料交換」乃係採「
          web services」之交換方式，依系爭契約之履約時程
          此項外部資訊交換系統應於98年9月30日交付。然反
          訴原告於規格確認後於98年7月10日提出研擬變更外
          部系統資訊交換方式之主張，期間數度變更資訊交換
          之方式，並於98年12月16日發函通知反訴被告變更契
          約內容，業已構成契約變更無疑，此項變更項目造成
          反訴被告額外增加3.75個月之工作期間。
        (2)新增「總分支會計子系統」、「工程會計子系統」產
          生報表檔供查詢及列印之功能，額外增加反訴被告3.
          31個月之工期：依RFP之規定與「系統設計規格書」
          之記載，本案軟體並無提供「總分支會計子系統」、
          「工程會計子系統」之產生報表檔供查詢及列印功能
          。惟反訴原告於確認「系統設計規格書」後，另於98
          年9月30日之專案會議中增加此項功能，業已構成新
          增需求之情事，而此項新增需求造成反訴被告額外增
          加3.31個月之工作期間。
        (3)變更專案計劃結構：依據兩造於97年5月7日之訪談記
          錄，本專案計畫下共計二層子目，反訴原告於98 年5
          月13日之專案會議提出，專案計畫下需存有三層子目
          。造成反訴被告必須修改工程會計系統架構，包括資
          料庫欄位異動、修改已開立的程式規格約50支及已撰
          寫完成之程式約15支。
        (4)新增單位裁併及整併修求：反訴原告於98年5月14 日
          提出單位裁併及整併需求，此項變動除了系統管理系
          統外，其餘8個系統都必須進行修改，修改已完成開
          立的程式規格約120支、需修改已完成的程式約30 支
          ，前揭均已嚴重影響反訴被告之履約時程。
      本件履約期間確有應合理展延之情，已如前述。反訴被
        告多次依據系爭契約之規定，發文請求展延履約時程，
        茲羅列如下：(1)98年9月30日衛展字第0980000376號函
        ，(2)98年10月13日衛展字第0980000389號函，(3)98年12
        月28日衛展字0980000534號函請求反訴原告分別就變更
        外部資訊系統與新增列印功能，展延3.75個月及3.31
        個月之工期，應屬有據。再者，反訴原告通知變更契約
        內容、新增需求時或已逾98年9月30日履約期限，或即
        將屆至上開履約期限，本應自通知廠商辦理契約變更後
        ，給予合理履約期間，實無以98年9月30日之期間作為
        認定反訴被告遲延之依據，故反訴原告以此為由解除系
        爭契約，顯無理由。
      又反訴原告嚴重違反協力義務，導致反訴被告履約之困
        難，未能於原訂契約時限內完成履約項目，不可歸責於
        反訴被告：
        (1)「系統設計規格書」之審查程序，直接影響反訴被告
          之軟體開發進度：本件軟體之開發建置乃係依據反訴
          原告會計系統之功能需求，以為設計開發之依據。對
          於本案需求內容之確認，除了透過需求訪談、審查「
          系統需求規格書」、確認系統需求規格書」之程序外
          ，另有軟體雛形展示程序作為需求內容確認、軟體設
          計之重要輔助。詳言之，本案在經過需求訪談之程序
          及「系統需求規格書」確認後，反訴被告依需求之內
          容先行設計軟體功能，透過展示軟體雛形之程序供反
          訴原告審視是否與需求訪談內容相符，若展示結果發
          現軟體設計與反訴原告需求不符時，反訴被告將立即
          進行修改，並於修改完成後進行另一次之雛形展示，
          至此雙方對於需求內容與程式設計之方面已有一定之
          共識，反訴被告即以此進行「系統設計規格書」之撰
          寫，以供反訴原告審查、確認「系統設計規格書」，
          經確認後始得進行最後之軟體設計開發程序。換言之
          ，為了符合反訴原告之需求內容，必須在確實履行前
          開程序並經審查通過「系統設計規格書」後，反訴被
          告始得進行開發之程序，若有任何一方違反前開之程
          序應履約之義務，皆會造成履約時程之延滯，是反訴
          原告於需求訪談、雛形展示階段未清楚表達需求內容
          、遲延「系統設計規格書」之審查程序，或呈現擴散
          狀之審查意見，已影響反訴被告之履約時程。
        (2)反訴原告拖延「系統設計規格書」之審查程序，且審
          查意見呈現擴散之情形，亦影響反訴被告履約之期間
          與工率：反訴被告避免審查意見程序之延宕並求更進
          一步明確瞭解反訴原告之需求內容，分別於97年10月
          27日起至97年12月18日止進行3個循環的系統雛型展
          示程序，讓反訴原告表達對於系爭軟體設計之意見，
          並將反訴原告所提出之意見撰入「系統設計規格書」
          及「資訊安全規劃書」，並如期於97年12月31日完整
          提出「系統設計規格書」及「資訊安全規劃書」。然
          反訴原告遲至98年2月10日始提出審查意見，且反訴
          原告之資訊處於第一次審意見時僅提出47項審查意見
          ，卻於反訴被告修正完成後，於98年3月25日將審查
          意見擴張至216項，後於98年4月29日更將審查意見擴
          張至266項。此等審查意見之急遽擴張，形同無視系
          爭契約設置雛形展示之程序，更造成反訴被告於第一
          次審查意見所為之修正完全白費，實已嚴重遲延反訴
          被告之履約時程與功效。
        (3)反訴原告拒絕提供進行資料轉換所必需之WSMGR軟體
          ，更遲延交付資料檔案，嚴重影響原告之履約進度：
          本案建議書徵求須知第三、安全需求(六)之記載：「得
          標廠商應自行負擔開發、測試所需軟硬體設備，且使
          用之設備環境應予獨立，不應共用」，而本案有關資
          料轉換作業之資料下載階段，僅係取得本案必須轉換
          之資料，完全不涉及軟體開發、測試之作業，是無以
          前開條文認定原告必須自行取得開發、測試所需之軟
          體，反之反訴原告本應提供所需轉換之資料予反訴被
          告進行轉換作業，若無至少應提供舊系統中下載資料
          所必備之軟體。惟反訴原告反而要求反訴被告必須自
          行取得讀取、下載資料檔案所需之WSMGR軟體，造成
          履約時程之滯礙；更甚者，反訴原告遲至資料轉換作
          業之履約期限前2日即98年7月29日，始完成Fujitsu
          GS8500主機所有舊系統資料檔案存放至暫存區供反訴
          被告下載，嚴重違反本案契約之協力義務，甚已構成
          阻礙反訴被告履約之行為。
    3.反訴原告於履約期間多次變更契約內容、新增需求項目，
      更有違反協力義務之情事，履約期限自應予以展延，故反
      訴原告解除契約顯無理由，其據此所請求返還之契約價金
      與逾期違約金自同屬無理由。
    4.反訴原告除於需求確認後一再變更需求外，有關外部交換
      系統方式之變更，反訴原告更係於98年12月1日始發文通
      知辦理契約變更，反訴被告豈可能於98年9月30日完成程
      式設計。
    5.本件反訴被告業已為一部履行，且違約金之約定又過高，
      請鈞院依民法第251、252條規定酌減。又本件反訴原告已
      沒收反訴被告履約保證金380萬元，縱有遲延違約，亦應
      自反訴原告沒收之履約保證金內扣抵，不得再請求遲延違
      約金。
三、本院之判斷：
  (一)系爭契約之硬體部分因反訴被告所交付之2台伺服器主機HP
    rx 8640均未配置SEU-2，且不符合內建硬碟6顆之標準，先
    後於98年7月20日、98年9月7日、98年12月3日經反訴原告驗
    收不合格，並經限期改正而拒絕改正，業如前述。
  (二)至於軟體部分：
    1.「97年12月完成系統分析及設計﹔98年9月完成所有子系
      統之程式設計，10月辦理應用系統整合測試，11月辦理相
      關人員之教育訓練，12月31日完成整體會計系統軟體交貨
      …，並完成安裝建置及與其他相關系統連線運作，以及現
      在系統資料檔案轉換至新資料庫等作業」為系爭採購案
      RFP之貳、專案說明、四、專案時程、(一)軟體部分第1款所
      明定。
    2.查反訴被告依約應於98年9月30日前完成所有子系統程式
      設計，然反訴被告未能依約規定於98年9月30日前完成所
      有子系統之程式設計，並經反訴原告於98年10月27日進行
      第二次催告，反訴被告仍未能完成軟體設計，自已構成系
      爭契約第16條第1項第5款之解除契約事由。
    3.反訴被告雖辯稱：反訴原告變更外部系統資訊交換方式，
      額外增加反訴被告3.75個月之工期，且反訴原告係於98年
      12月1日始行文通知辦理契約變更，反訴被告豈可能於98
      年9月30日完成程式設計云云。惟查，有關外部系統資訊
      交換方式之變更，係因本案經與外部系統訪談後，部分應
      用系統因其本身的需求採其他交換方式，即可達到資料交
      換之目的，惟因與契約規定未符，兩造乃於98年9月17日
      第18次專案會議取得共識，合意辦理契約變更，當日反訴
      被告李總經理、專案經理及工程師均在場，並作成會議結
      論「(六)原合約規定與其他應用系統間，透過web services
      之服務導向架構（SOA），經與外部系統訪談後，部分應
      用系統因其本身的需求採其他交換方式，如中介表格及檔
      案方式，即可達到資料交換之目的，故不影響時程及價金
      。因與合約之功能需求說明10規定有異，台水公司將正式
      行文通知衛展公司辦理變更契約」，此有第18次專案會議
      紀錄附卷可稽（詳被證33）。兩造於第18次專案會議中，
      既已合意有關外部系統資訊交換方式之變更，不影響時程
      及價金，則反訴被告事後以此為由，要求額外增加3.75個
      月工期，實有違誠信原則。至反訴原告於98年12月1日發
      函通知反訴被告辦理契約變更一事，僅係履行98年9月17
      日第18次專案會議之決議，並不影響原訂履約時程。故反
      訴被告此部分辯解，並不可採。
    4.反訴被告另辯稱：新增「總分支會計子系統」、「工程會
      計子系統」產生報表檔供查詢及列印之功能，額外增加反
      訴被告3.31個月之工期云云。然查，總分支及工程會計子
      系統均為系爭採購RFP附錄一「台灣省自來水公司會計管
      理資訊系統功能規範書」「二、會計管理資訊系統架構圖
      」中所明列；另同一附錄中「三、功能需求」「8.報表作
      業」之「8.3報表列印」中，則載明：「所有報表皆可由
      使用者自行列印，並可轉檔為EXCEL或PDF格式。」並於該
      附錄最後一頁明示：「（註）以上功能規範內容詳細設計
      依本公司實際需求為準。」依系爭採購案之性質，前揭規
      定核屬合理，反訴原告既已於該兩系統部分報表檔查詢及
      列印功能為報表訪談時提出，難謂構成新增需求之情事。
      是反訴被告此一辯解，亦不足採。
    5.參以，系爭採購案之系統分析（SA）及系統設計（SD）係
      由反訴被告之協力廠商環域公司負責，反訴被告則負責應
      用系統程式設計。系爭採購案係反訴原告為「會計管理資
      訊系統改版」而辦理之委外資訊服務案，依系爭採購案性
      質，訪談工作至為重要，攸關該資訊服務專案之履約成敗
      。而反訴被告對於反訴原告陳稱：「主要訪談人員僅4人
      ，包括環域公司總經理、2位系統分析師及1位助理分析師
      ，反訴被告完全未派遣任何人參與討論（僅專案經理在場
      ，但從未參與分析）」等情，並不爭執。另反訴原告於97
      年10月23日以台水會字第0970035946號函檢送於97年10月
      20日召開之第一次系統需求規格書審查會紀錄中十五、其
      他必要事項(一)亦載明﹕「本專案因時程相當緊迫，下一階
      段訪談請衛展公司慎重考量增加人力投入本專案。」等語
      。其後，97年11月訪談期間環域公司主要系統分析師離職
      ，至98年中環域公司又有一位主要系統分析師離職，致有
      程式設計階段之訪談改由反訴被告自行負責及程式設計規
      格書開立作業進度嚴重落後之情形。原訂應於97年8月31
      日交付之「系統需求規格書」，反訴被告雖於97年9月30
      日交付，惟歷經三次審查，始於97年12月5日通過；而應
      於97年12月31日交付之「系統設計規格書（含雛型展示及
      資訊安全規劃書）」，在歷經四次審查作業後，方於98年
      6月1日通過。至於應用系統程式設計以下之工作項目，則
      逾期均未交貨（詳如附表所示）。由上可知，反訴被告逾
      期未完成交付軟體，顯係可歸責於己之事由所致，反訴原
      告並未違反協力義務。徵諸反訴被告遲至98年9月30日始
      以衛展字第0980000376號函（詳申證17），請求反訴原告
      酌予同意將「所有子系統之程式設計及系統測試計畫」契
      約所規定98年9月30日交付時程展延，且其原因為「因經
      多次審查，且審查期間適逢元旦、農曆春節及反訴原告公
      司結算期等原因，致影響本案於98年4月中旬始能進行後
      續之工程、資訊預算、供水等子系統之程式設計」，惟經
      反訴原告於98年10月15日以台水會字第0980035060號函（
      詳被證32），以不符系爭契約第7條第3項第1款第7目之約
      定，而不同意展延履約期限等情，益證反訴被告未能於系
      爭契約約定期限內善盡履約責任，嗣履約期限屆至始急於
      請求反訴原告同意展延履約期限。
  (三)反訴被告因有上述違反系爭契約之情事，故反訴原告於99年
    1月13日以台中雙十路郵局第25號存證信函通知反訴被告，
    主張依系爭契約第11條第6項第2款及第16條第1項第5款解除
    系爭契約，洵屬有據。
  (四)按契約解除時，當事人雙方回復原狀之義務，除法律另有規
    定或契約另有訂定外，由他方所受領之給付物，應返還之，
    受領之給付為金錢者，應附加自受領時起之利息償還之，民
    法第259條第1、2款定有明文。本件反訴被告前於98年6月11
    日自反訴原告支領軟體經費771萬6,590元，有存款憑條附卷
    可佐，系爭契約既經合法解除，則反訴原告請求反訴被告返
    還771萬6,590元，及自受領時即98年6月11日起至清償日止
    ，按年息5％計算之利息，自屬有據。
  (五)至於反訴原告主張依系爭契約第13條第1、2款有關逾期違約
    之約定，請求反訴被告給付硬體、軟體開發逾期違約金合計
    377萬5,799元部分，經查系爭契約第13條有關遲延履約之約
    定，係於契約未經解除而履約遲延之情形下，始得適用，於
    本件契約業經反訴原告解除之情形下，應無適用該條款之餘
    地。從而，反訴被告請求反訴原告給付遲延違約金377萬5,7
    99元，及自反訴起訴狀繕本送達翌日起自清償日止，按年息
    5%計算之利息，即屬無據。至於反訴原告若因解除契約而受
    有損害，得向反訴被告請求損害賠償，係另一法律問題。
  (六)綜上所述，反訴原告請求反訴被告返還771萬6,590元，及自
    受領時即98年6月11日起至清償日止，按年息5％計算之利息
    之範圍內，為有理由，應予准許；逾此數額之請求，即屬無
    據，不應准許。
  (七)兩造均陳明願供擔保，聲請宣告假執行或免為假執行，就反
    訴原告勝訴部分，核均無不合，爰分別酌定相當之擔保金額
    准許之；至於反訴原告敗訴部分，其假執行之聲請即失所依
    附，併予駁回。
參、本件事證已臻明確，兩造其餘主張、陳述及所提之證據，經
    審酌後於判決結果無影響，無一一論述之必要，附此敘明。
肆、據上論結，本件原告之訴為無理由，反訴原告之訴為一部有
    理由，一部無理由，依民事訴訟法第78條、第79條、第390
    條第2項，第392條第2項，判決如主文。
中    華    民    國    99    年    12     月    30    日
                  民事第四庭    法  官  陳文燦
正本係照原本作成。
如對本判決上訴，須於判決送達後20日內向本院提出上訴狀。如
委任律師提起上訴者，應一併繳納上訴審裁判費。
中    華    民    國    99    年    12     月    30    日
                                書記官  林玉門

司法院資訊處製作；財團法人民間司法改革基金會備份。
